【裁判字號】    94,訴,2181
【裁判日期】    950721
【裁判案由】    債務不履行損害賠償
【裁判全文】
臺灣臺北地方法院民事判決              94年度訴字第2181號
原      告  丙○○
                        4
訴訟代理人  陳建勳律師
            周建才律師
被      告  甲○○
                        號3樓.
訴訟代理人  謝佩玲律師
上列當事人間請求債務不履行損害賠償事件，本院於九十五年六
月二十日言詞辯論終結，判決如下：
    主  文
原告之訴及假執行之聲請均駁回。
訴訟費用由原告負擔。
    事實及理由
一、原告方面：
（一）緣被告擔任原告所有門牌號碼臺北市○○區○○路4段265
      巷54號2樓、56號2樓房屋（坐落臺北市○○區○○段三小
      段第69地號土地）之大廈管理員，渠明知原告長年旅居國
      外，有關原告所有信函、文件業委託訴外人方玉英全權代
      理。民國92年5月間，原告所有系爭不動產遭第三人乙○○及陳建源冒名謊報所有權狀遺失，向所轄台北市大安地
      政事務所冒名申請權狀補發，地政機關於受理權狀補發申
      請審查無誤後即依法公告，並將公告以雙掛號寄出，檢送
      所有權人查悉。被告於該期間任職大廈管理員，應於代收
      上開公告函後，轉交訴外人方玉英或原告，詎被告竟將該
      地政機關來函交付訴外人陳建源，並未交付予方玉英，致
      原告無法於公告期間內，知悉有第三人冒名謊報權狀遺失
      申請補發之事而主張權益，使原告所有系爭不動產所有權
      遭第三人侵奪。
（二）被告雖辯稱系爭大廈管理員代收明細表上，並未有上開地
      政機關來函云云置辦。惟依大安地政事務所回函可知，該
      所以掛號信寄交系爭公告日期為92年5月13日，依國內郵
      務效率應於次日即可送至寄達地址，復參大安地政事務所
      回函所附掛號回執上投遞後郵戳日期為92年5月14日可知
      ，該公告應於92年5月14日或15日送至被告擔任管理員之
      之大樓管理室。再依大樓管理室之收文本所載，於92年5
      月13日至同月5月21日間，除於5月15日有一封收信者為丙○○之信件外，其他均無以原告丙○○為收信者之郵件，
      可知，5月15日以丙○○為收件人之信件，應屬上開地政
      機關來文之公告無誤，且證人方玉英亦證稱被告有告訴伊
      信函被陳建源拿走。
（三）被告擔任系爭不動產之大廈管理員，係受原告及該大廈全
      體住戶之僱傭，管理該大廈出入安全維護與日常收受信件
      等事務並領有薪資，類推適用民法第535條、第541條第1
      項、第544條之規定，即應以善良管理人之注意義務管理
      該大廈。惟被告於收受前揭公告函時，未依僱傭要旨及前
      開法律規定，轉交予方玉英或原告，反而交予無關之第三
      人，致原告受有損害已如前述，應負損害賠償責任。縱認
      代收郵件為伊受僱勞務範圍，但關於交付所代收郵件予方
      玉英乙節不屬之。但常年來被告皆循原告之告知意旨交付
      予方玉英，衡情當屬委任關係，從而，依民法第544條規
      定，原告亦得逕行請求損害賠償。又被告上揭行為致原告
      生有損害既如前述，原告自得依民法第227條第2項規定向
      被告請求損害賠償。
（四）原告固有計畫將系爭建物出賣，而將印鑑證明交付予代書
      丁○○保管，並曾與自稱「乙○○」之人簽署買賣系爭建
      物基地契約，惟原告未曾因系爭建物權狀遺失，而向大安
      地政事務所申報補發，且辦理書狀補給登記及所有權移轉
      登記之辦理方式，經大安地政事務所函覆內容為「…惟實
      務上買賣移轉登記雙方當事人需填寫契約書2份、申報土
      地增值稅及契稅後，檢附下列文件向地政事務所申辦所有
      權移轉登記：…四、義務人印鑑證明。…六、土地、建物
      所有權狀正本。」可知，申辦系爭不動產所有權移轉登記
      時，需檢附原告為登記名義人之土地、建物所有權狀正本
      。3.訴外人「乙○○」與陳建源為不法取得系爭建物之所
      有權，渠等知悉辦理該建物所有權移轉登記時，應檢具系
      爭建物所有權狀正本，俾利辦理移轉登記，卻又自知未持
      有權狀正本而無法遂行，故先冒名「乙○○」名義，向所
      轄大安地政事務所以登記名義人即原告代理人身份，謊報
      所有權狀正本遺失而申請補發新的所有權狀。目的顯為取
      得以原告為登記名義人之所有權狀正本，進而能持之辦理
      所有權移轉登記。參酌台灣高等法院86年度上字第1471號
      判決就債務不履行之因果關係要旨可知，若無被告將系爭
      公告擅自轉交陳建源者，而交由原告或方玉英，原告即得
      於異議期間內查詢該權狀正本補發之事實，而查得被謊報
      內情，而不致使乙○○、陳建源取得權狀正本而得以冒名
      移轉登記，致原告受有喪失系爭不動產所有權之損害。故
      被告上開行為與原告喪失系爭不動產所有權損害間，應有
      相當因果關係，被告推稱原告喪失系爭不動產所有權與其
      收受交付系爭公告予陳建源間無因果關係云云，應不可採
      。
（五）損害賠償額計算部分：
      被告將系爭公告轉交第三人時，即損害發生前，原狀係原
      告為系爭房地之所有權人，被告應將房地所有權返還予原
      告名下。惟系爭房地所有權現因出售移轉予他人而無法回
      復登記原告名下，被告即應以給付金錢方式為損害賠償，
      參以系爭不動產遭第三人價賣時其價值共新台幣（下同）
      29,660,000元，及承辦代書丁○○願賠償8,000,000元等
      節，原告實際損失尚有21,660,000元，被告本應就實際損
      失負以金錢方式之損害賠償責任，惟經審酌被告服勞務之
      性質，所受報酬程度，爰以5,000,000為請求額度，以符
      公平。為此聲明(一)被告應給付原告5,000,000元，及自起
      訴狀繕本送達翌日起至清償日止，按年息計算之利息。(二)
      原告願供擔保，請准宣告假執行。
二、被告則以：
（一）原告主張大安地政事務所寄發之公告函，由被告代為收受
      後轉交予陳建源乙節，絕非事實，蓋被告記載簽收信件明
      細左頁第4行所載「來信公司及地址」為「台北市○○路○
      段25號5F之3」，掛號收據之號碼為「978527」，核與台
      北市大安地政事務所之地址即「台北市○○路○段335巷6
      號」，及大安地政事務所於92年5月13日寄送上開公告予
      原告之掛號收據號碼為「212037」均不相符。而依證人乙○○所述，「台北市○○路○段25號5樓之3」即為陳建源
      之辦公處所，故原告所指稱之來信，應是自陳建源之上開
      公司寄予陳某之信件，被告將該信函交予陳建源，並無任
      何違反吉園大廈管理委員會之委任，對原告更無任何侵權
      行為可言。且一般而言，被告於收受公家機關或知名單位
      者所寄之信函，即僅記載寄送單位，而未逐一記載來信地
      址，諸如：「大安區公所」、「勞工保險局」等，故如被
      告收受台北市大安地政事務所寄發之公告函，應會習慣僅
      記載「大安地政事務所」，絕無可能捨簡為繁，而記載「
      台北市○○路○段25號5F之3」等字樣。
（二）依台北市大安地政事務所94年9月9日所發之北市大地一字
      第09430943200號函及隨函所檢附之雙掛號回執等資料所
      示，該所因92年收件大安字第13830號申請所有權狀補發
      乙案，於92年5月13日以台北三張犁郵局第212037號大宗
      限時雙掛號方式，自該所地址（台北市○○路○段335巷6
      號1樓）郵寄北市大第一字第09230519900號函（含公告）
      予原告，該函係於92年5月14日送達原告之戶籍地址即台
      北市○○區○○路四段265巷54號2樓，證人方玉英證稱上
      開公告函係於92年5月15日送達原告之上開戶籍地址等語
      顯與事實不合。又證人方玉英稱：「是被告告訴我們，5
      月15日所收的信件就是大安地政事務所的公告函。…」、
      「被告告訴我們，原證4第3行的信件是大安地政事務所的
      函。」等語更非事實，蓋大樓管理員僅有代住戶收受信件
      之權限，並無代住戶拆封信件之權利，被告在未拆封該信
      件，且信函來信地址又非台北市大安地政事務所之情況下
      ，被告豈有可能得知原證4第3行所載信函係台北市大安地
      政事務所寄予原告有關系爭房地所有權狀滅失申請補給公
      告之函文？被告既無從得知該信函之內容，自無可能對原
      告及證人方玉英表示原證4左頁第4行所載信函係公告函件
      。
（三）按「損害賠償之債，以有損害之發生及有責任原因之事實
      ，並二者之間，有相當因果關係為成立要件。故原告所主
      張損害賠償之債，如不合於此項成立要件者，即難謂有損
      害賠償請求權存在。」，最高法院92台上第2197號判例可
      資參照。故縱使被告如原告所稱有將上開公告函交予訴外
      人陳建源，原告仍應舉證證明被告將上開公告函交予陳建
      源之行為，與原告上開不動產遭乙○○、陳建源等人侵奪
      其所有權有相當因果關係，否則原告對被告並無損害賠償
      請求權可言。
（四）退萬步言，縱如原告所稱，被告將上開公告信函交予陳建
      源，惟此舉並不會造成原告任何損害，原告所有之上開不
      動產因乙○○、陳建源擅自辦理所有權移轉登記，致所有
      權遭渠等侵奪等情，純係原告個人之其他行為所致，與被
      告無關，原告訴請被告負損害賠償責任，毫無理由：
    1.依台北市大安地政事務所於94年10月14日所發之北市大地
      一字第09431086000號函所示：「按『土地登記之申請，
      委託代理人為之者，應附具委託書。但登記申請書已載明
      委託關係者，不在此限。前項代理人或複代理人，代理申
      請登記時，除法律另有規定外，應親自到場，並由登記機
      關核對其身分』、『申請土地所有權狀或他項權利證明書
      補給時，應由登記名義人敘明其滅失之原因，檢附切結書
      或其他有關證明文件，經登記機關公告30日，並通知登記
      名義人，公告期滿無人提出異議後，登記補給之。前項登
      記係委託他人申請者，應檢附登記名義人之印鑑證明。』
      土地登記規則第37條及行為時同規則第155條定有明文」
      、「復查本所同年6月12日收件大安字第13830號登記申請
      書係義務人丙○○申請所有權移轉買賣登記予權利人乙○○（即前開書狀補給登記案之代理人）；該案附有：一、
      土地及建物買賣契約書正副本各3份，二、土地所有權狀1
      張及建物所有權狀2張，三、馮女士印鑑證明正本及戶籍
      謄本各1份，四、土地增值稅繳款書第1、2聯各1份，五、
      契稅繳款書第1、2聯各2份（買賣契約書正本、土地增值
      稅繳款書、契稅繳款書第1聯於登記完畢後發還）。」等
      語可知，若原告未將其戶籍謄本、印鑑證明等個人重要文
      件交予乙○○，則乙○○根本無法向台北市大安地政事務
      所申請補發上開不動產之所有權狀，亦無法辦理上開不動
      產所有權移轉登記手續，故原告所有之上開不動產移轉至
      乙○○名下，使其受有損害乙事，與被告當時是否未將台
      北市大安地政事務所之公告信函交予原告，而轉交予陳建
      源之行為根本無任何因果關係。
    2.依系爭不動產買賣契約書第3條約定，原告於92年5月2日
      簽訂不動產買賣契約書時，即應交付系爭房地之所有權狀
      正本予乙○○，但應至92年12月12日才須交付印鑑證明書
      、戶籍謄本等資料及在過戶文件上用印，故陳建源或乙○○縱使於92年5月間取得大安地政事務所所補發之系爭房
      地之所有權狀，此與原告當時與乙○○簽訂之不動產買賣
      契約書並無不合，何來因此使原告喪失系爭房地之所有權
      之說？實則依原告所呈之不起訴處分書中之告訴意旨：「
      …被告乙○○於民國92年4月間，佯向告訴人丙○○委託
      代售告訴人所有坐落台北市○○路○段265巷54號2樓、同
      巷56號2樓房地之代書丁○○偽稱欲購買該房地，並於92
      年5月2日訂立買賣契約，告訴人因長居國外，信任丁○○
      所言，於簽約時同時交付印鑑證明3紙予丁○○，嗣後丁○○不知何故，竟於未依買賣契約所定條件履行之情況下
      ，將告訴人之印鑑證明交予被告…」等語可知，乃原告本
      身疏失將印鑑證明交予渠委任之代書，致生上開不動產所
      有權遭第三人侵奪之情事，與被告並無關聯。
（五）綜上所述，原告既無法舉證證明被告有將上開大安地政事
      務所函文交予訴外人陳建源，又無法證明縱使被告有將該
      公告函交付予陳建源，此與系爭房地之所有權移轉至乙○○名下有何因果關係，原告主張被告有侵權行為，應賠償
      5,000,000元云云，顯無理由，為此聲明：駁回原告之訴
      及假執行之聲請，如受不利之判決，願供擔保，宣告免為
      假執行。
三、兩造不爭執事項：
  1.被告於92年5月間擔任原告所有門牌號碼臺北市○○區○○
    路4段265巷54號2樓、56號2樓房屋吉園大廈管理員，當時受
    僱之大廈管理員僅被告1人。
  2.原告所有上開房屋遭人盜賣並辦理所有權移轉登記完成，而
    喪失所有權。
四、本院得心證理由：
（一）被告確有接收台北市大安地政事務所寄發之土地、建物所
      有權狀滅失申請補給公告，但未將該信函交原告指定之人
      方玉英收受：
    1.經查台北市大安地政事務所依92年5月9日收件大安字第13
      830號登記申請書，受理原告所有系爭房屋之土地、建物
      所有權狀滅失申請補給案後，依規定於95年5月13日以雙
      掛號郵寄土地、建物所有權狀滅失申請補給公告予登記名
      義人即原告，寄送地址為台北市○○區○○路四段265巷
      54號2樓，經郵局於翌（14）日投遞完畢，並經吉園大樓
      管理委員會管理員收受而蓋印收文章無訛，此業經台北市
      大安地政事務所於94年9月9日以北市大地一字第09430943
      20 0號函覆本院，並隨函檢送中華民國交寄大宗限時掛號
      函件執據、掛號郵件收件回執等件在卷可稽，應堪信實。
    2.至於被告辯稱於管理員收件簿中，未有記載收受上揭大安
      地政事務所之掛號信件云云，惟查，被告即為系爭大樓之
      管理員，且僅其一人任職，別無其他管理員，是該收信簿
      資料之登載，全是被告所為，被告對於收受掛號信件之登
      載，或有錯誤，或有疏漏，尚不能以收件簿中未有登載，
      即謂無該掛號信收受之實，且依上揭大安地政事務所提出
      之資料所示，掛號郵件收件回執上既蓋有吉園大樓管理委
      員會收文章，足證該公告函確已寄送，並經管理員即被告
      收受無訛，否則豈有蓋印該管理委員會收文章之可能，是
      被告空言否認未曾收受台北市大安地政事務所寄發之公告
      掛號信函云云，洵屬無據，委無足採。
（二）被告未將台北市大安地政事務所公告信函交原告指定人收
      受之行為，確有過失：
    1.按受公寓大廈管理委員會僱用之管理員，其所服勞務包括
      為公寓大廈住戶接收郵件者，性質上應屬全體住戶之受僱
      人（參照台灣高等法院90年度抗字第3051號裁判意旨），
      惟一般而言，管理員僅單純為住戶接收郵件，至於特定住
      戶請託管理員將郵件交付予指定之人，應屬上開受僱內容
      以外之事務，是原告請託被告於其出國期間，將信件交予
      朋友方玉英收受一事，兩造間應成立未受報酬之委託關係
      ，依民法第535條前段之規定，受任人處理委任事務，應
      依委任人之指示，並與處理自己事務為同一之注意。
    2.被告於92年5月14日確有為原告接收上開台北市大安地政
      事務所之公告掛號信函，已如前述，惟被告並未將該信函
      交予原告指定之方玉英收受，此業據證人方玉英於本院94
      年11月8日審理時到庭證述屬實，是被告未依原告委任之
      內容，將信函交予指定人收受一節，確有違背委任義務而
      有過失甚明。
（三）被告過失行為與原告之損害間，欠缺相當因果關係：
    1.按損害賠償之債，以有損害之發生及有責任原因之事實，
      並二者之間，有相當因果關係為成立要件。故原告所主張
      損害賠償之債，如不合於此項成立要件者，即難謂有損害
      賠償請求權存在（參照最高法院48年台上字第481號判例
      ）。又所謂相當因果關係，係以行為人之行為所造成之客
      觀存在事實，依經驗法則，可認通常均可能發生同樣損害
      之結果而言；如有此同一條件存在，通常不必皆發生此損
      害之結果，則該條件與結果並不相當，即無相當因果關係
      ；不能僅以行為人就其行為有故意過失，自認該行為與損
      害間有相當因果關係（參照最高法院90年度台上字第772
      號裁判意旨）。
    2.再按「申請登記，除本規則另有規定外，應提出下列文列
      ：一登記申請書。二登記原因證明文件。三已登記者，其
      所有權狀或他項權利證明書。四申請人身分證明。五其他
      由中央地政機關規定應提出之證明文件。」土地登記規定
      第34條所明定，惟實務上買賣移轉登記雙方當事人需填寫
      契約書2份、申請土地增值稅及契稅後，檢附登記申請書
      、契約書（正副本各一，正本貼契約價值千分之一之印花
      ）、身分證明文件（戶籍謄本或身分證影本或戶口名簿影
      本）、義務人印鑑證明（義務人親自到所核對身分或經公
      證簽證者免附）、完稅證明、土地、建物所有權狀正本，
      或其他證明文件等資料，向該管地政事務所申請所有權移
      轉登記。
    3.經查，台北市大安地政事務所於92年5月9日受理登記申請
      書（收件文號大安字第13830號），係登記名義人丙○○
      委託乙○○代理申請書狀補給登記，該申請案所檢附之資
      料有一登記申請書1份。二登記清冊1份。三切結書2份。
      四丙○○印鑑證明正本1份，五丙○○身分證影本1份。又
      該所於同年6月12日受理登記申請書（收件文號大安字第1
      7385號），係義務人丙○○申請所有權移轉買賣登記予權
      利人乙○○，該案所檢附之資料為一土地及建物買賣契約
      書正副本各3份。二土地所有權狀1張及建物所有權狀2張
      。三丙○○印鑑證明正本及戶籍謄本各1份。四土地增值
      稅繳款書第1、2聯各1份。五契稅繳款書第1、2聯各2份。
      此有該所於94年10月14日以北市大地一字第09431086000
      號函覆本院在卷可稽，應堪信實，足證原告所有系爭不動
      產遭人盜賣並辦理過戶手續時，其所應具備之資料，除土
      地及建物所有權狀正本外，尚需有原告與買受人簽訂之買
      賣契約書、原告印鑑證明正本及戶籍謄本等重要文件均齊
      備，才能順利辦理完成。
    4.是以，被告雖疏未注意，漏將大安地政事務所寄發之補發
      權狀之公告掛號信函，交予原告指定之人收受，致歹徒得
      以取得補發之土地及建物權狀正本。惟辦理不動產所有權
      移轉登記程序，尚須檢附上述各項重要文件資料，縱使歹
      徒因被告之過失行為，而取得補發之所有權狀正本，然依
      一般經驗法則而言，通常不必皆發生所有權狀所示之不動
      產，即得遭人盜賣並辦理過戶手續完成，而喪失該不動產
      所有權之損害，是被告之過失行為與原告所受之損害間，
      應欠缺相當因果關係。則原告指稱被告之過失行為，致其
      受有不動產遭人侵奪之損害結果云云，洵屬無據，尚不可
      採。
五、綜上所述，本件被告為原告所有房屋大樓管理委員會所聘僱
    之管理員，因受原告之託，於原告出國期間，應將所接收之
    信函交予原告指定之人方玉英收受，其竟漏將台北市大安地
    政事務所寄發之公告掛號信函交予方玉英，致冒名申辦之歹
    徒取得補發之土地及建物所有權狀正本，惟被告單純未將地
    政機關之公告信函交予原告指定人收受之過失行為，與原告
    所有房地遭人盜賣並辦理過戶手續完成，而喪失所有權之損
    害間，並無相當因果關係，揆諸前揭最高法院判例意旨所示
    ，難謂原告對被告有損害賠償請求權存在。從而，原告訴請
    被告應賠償500萬元及自起訴狀繕本送達翌日起至清償日止
    ，按年息5%計算之利息，洵屬無據，為無理由，應予駁回。
    原告既受敗訴判決，其假執行之聲請即失所依據，應併予駁
    回。
六、兩造其餘之攻擊或防禦方法及未經援用之證據，經本院斟酌
    後，認為均不足以影響本判決之結果，自無逐一詳予論駁之
    必要，併此敘明。
七、結論：本件原告之訴為無理由，依民事訴訟法第78條，判決
    如主文。
中    華    民    國    95    年    7     月    21    日
                    民事第五庭法      官  陶亞琴
以上正本係照原本作成
如對本判決上訴，須於判決送達後20日內向本院提出上訴狀
中    華    民    國    95    年    7     月    25    日
                              法院書記官  吳芳玉


司法院資訊處製作；財團法人民間司法改革基金會備份。
